【裁判字號】    97,重上,119
【裁判日期】    971223
【裁判案由】    分配表異議之訴
【裁判全文】
臺灣高等法院臺中分院民事判決         97年度重上字第119號
上  訴  人  甲○○
                        10號(戶)
上  訴  人  丙○○
視同上訴人  寅○○
                        3
視同上訴人  丑○○
                        5號2樓
視同上訴人  丁○○
視同上訴人  戊○○
視同上訴人  己○○
視同上訴人  乙○○
視同上訴人  辛○○○(即董須銘之繼承人)
視同上訴人  庚○○(即董須銘之繼承人)
視同上訴人  壬○○(即董須銘之繼承人)
視同上訴人  癸○○(即董須銘之繼承人)
視同上訴人  子○○(即董須銘之繼承人)
被上訴人    任順律師(大能股份有限公司破產管理人)
兼訴訟代理人  萬建樺律師(大能股份有限公司破產管理人)
上列當事人間請求分配表異議之訴事件，上訴人對於民國97年 7
月3日臺灣臺中地方法院96年度重訴字第480號第一審判決提起上
訴，本院於97年12月9日言詞辯論終結，判決如下：
    主  文
上訴駁回。
第二審訴訟費用由上訴人負擔。
    事實及理由
一、按訴訟標的對於共同訴訟之各人必須合一確定者，共同訴訟
    人中一人之行為有利益於共同訴訟人者，其效力及於全體，
    不利益者，對於全體不生效力，民事訴訟法第56條第 1款定
    有明文。次按，分配表異議訴訟之適格被告，應為異議之人
    對於分配表為反對陳述之債權人或債務人起訴，為反對陳述
    之人為複數時應列為共同被告起訴，並適用民事訴訟法第56
    條第 1款之規定，是本件被上訴人起訴請求確認上訴人甲○
    ○、丙○○及其他寅○○、丑○○、丁○○、戊○○、己○
    ○、乙○○、辛○○○、庚○○、壬○○、癸○○、子○○
    等11人之抵押債權不存在部分，因該抵押權為上訴人等共同
    設定，訴訟標的於上訴人及寅○○等11人間必須合一確定。
    則依前開說明，為共同訴訟人中之甲○○、丙○○合法提起
    上訴時，效力及於寅○○等11人，寅○○等11人應視同提起
    上訴，先予說明。
二、本件上訴人甲○○、丙○○及視同上訴人寅○○、丑○○、
    丁○○、戊○○、己○○、乙○○、辛○○○、庚○○、壬
    ○○、癸○○、子○○經合法通知，未於言詞號論期日到場
    ，核無民事訴訟法第 386條所列各情形，爰依被上訴人聲請
    ，由其一造辯論而為判決。
三、按破產人之權利屬於破產財團者，破產管理人應為必要之保
    全行為，破產法第90條定有明文。緣大能股份有限公司（下
    稱大能公司）前於民國（下同） 95年7月28日由台灣台北地
    方法院裁定終止重整，並於同年 9月28日依職權宣告破產在
    案。被上訴人二人係台灣台北地方法院裁定選任之破產管理
    人，依法主張大能公司破產財團之權益，核與前開規定相符
    ，合先敘明。
四、次按異議未終結者，為異議之債權人或債務人，得向執行法
    院對為反對陳述之債權人或債務人提起分配表異議之訴，強
    制執行法第 41條第1項定有明文，大能公司原有坐落於台中
    縣大甲鎮○○段1017、1018、1019、1023、1024、1025地號
    之土地及其上同段建號358、359之建物（下稱訟爭房地），
    前由債權人兆豐資產管理股份有限公司向原法院聲請拍賣抵
    押物強制執行，前開不動產於 96年3月20日由大甲永和機械
    工業股份有限公司標買後，原法院民事執行處於 96年9月17
    日就執行拍賣所得價金製作金額計算分配表，並於96年10月
    8日更正分配表（下稱系爭分配表），改訂 96年10月25日為
    分配期日。被上訴人不同意系爭分配表之分配，為確保大能
    公司破產財團之權益，已於96年10月15日依強制執行法第39
    條規定，具狀向原法院民事執行處聲明異議在案，而上訴人
    於上開執行分配期日前，具狀對被上訴人所為之聲明異議為
    反對之陳述，被上訴人乃對表示反對之上訴人及視同上訴人
    即第三順位抵押權人全部，向原法院提起本件分配表異議之
    訴，業經原法院調閱該院 95年度執子字第41406號清償債務
    強制執行事件卷宗查明無誤，核與前開規定無違，併予敘明
    。
五、被上訴人主張：
  (一)上訴人就訟爭房地於 74年1月28日登記為第三順位抵押權人
    ，債權範圍依序為上訴人甲○○2分之1、丙○○100分之7、
    丑○○100分之11、己○○100之10、陳合泰100分之8、被繼
    承人董須銘100分之5（由上訴人辛○○○、庚○○、董秀卿
    、癸○○、及子○○繼承)、戊○○100分之5、乙○○100分
    之3、寅○○100分之1，權利價值為本金最高限額1億4800萬
    元，存續期間自74年1月21日至77年1月20日之最高限額抵押
    權（下稱系爭抵押權），依修正後民法第 881條之1第1項規
    定，若最高限額抵押權所擔保之債權並不存在，基於抵押權
    之從屬性，抵押權人不得行使抵押權。於原法院民事執行處
    拍賣期間，上訴人均未就系爭抵押權所擔保之債權，提出任
    何債權證明文件行使系爭抵押權。而上訴人於大能公司申報
    破產債權期間，均未能提出相關證明文件，佐證系爭抵押權
    所擔保之債權確係存在，經被上訴人向破產執行法院依法提
    出聲明異議後，上訴人申報對大能公司之破產債權，均遭破
    產執行法院裁定予以剔除而不得列入破產債權分配，足證系
    爭抵押權所擔保之債權並不存在。茲詳述如下：
  (1)被上訴人於95年10月25日被選任職司大能公司破產管理事務
    後，旋依破產執行法院於 95年10月26日製發之公告事項第5
    項所定之申報債權時間（95年11月16日起至95年12月15日止
    ），撰擬通知申報債權函，其內載明：「請檢附債權申報書
    （如附件）暨其債權證明文件影本，諸如票據（含退票理由
    單）、借據、法院之本票裁定、支付命令或判決暨其確定證
    明書、或其他得以證明債權之文件，於前述債權申報期間內
    向本破產管理人申報債權」等語，並檢附債權申報書，於95
    年11月10日寄發予全體破產債權人。
  (2)惟上訴人甲○○、己○○二人，於前述大能公司申報破產債
    權期間，僅以債權申報書之表格，未檢附任何債權證明文件
    ，向被上訴人申報債權，經被上訴人通知補正而未補正後，
    被上訴人依法向破產執行法院，就其等申報之債權聲明異議
    ，經破產執行法院略以：「按債之全部消滅者，債務人得請
    求返還或塗消負債之字據，其僅一部消滅或負債字據上載有
    債權人他項權利者，債務人得請求將消滅事由記入字據，民
    法第308條第2項定有明文，依此，債權人行使債權，請求返
    還債務，應向債務人提出其債權存在之證明文件，如未提出
    債權文件，自不能對債務人行使債權，請求清償」等語，裁
    定其等債權應予剔除，不得列入破產債權分配在案。故而，
    上訴人甲○○、己○○二人對大能公司既無任何債權存在，
    則其等對大能公司主張之抵押權業因失所附麗而消滅。
  (3)上訴人丙○○、丑○○、丁○○、戊○○ 4人，於大能公司
    申報破產債權期間，均檢附本票影本暨他項權利證明書影本
    ，向被上訴人申報破產債權。惟其等所提出之本票均未填寫
    發票日，參照票據法第11條第1項前段、第120條第1項第6款
    暨最高法院90年台抗字第37號判例意旨可知，其等所提示之
    本票，皆為無效之票據，依法不得據此主張權利。此亦為破
    產執行法院所肯認，於 96年4月11日裁定其等申報之債權應
    予剔除，不得列入破產債權分配在案。
  (4)上訴人乙○○、寅○○及庚○○、董秀卿、癸○○、子○○
    等人，於大能公司申報破產債權期間，經被上訴人通知後，
    均未申報任何債權。故而，系爭抵押權所擔保之債權，其等
    業因未能提出債權存在之證明文件，並不存在。
  (二)又依原法院民事執行處所製發之系爭分配表附註欄第 3點載
    明：「第三順位抵押權人共 9位‧‧‧均未向本院陳報其抵
    押債權額，故按登記之抵押權最高限額暨各該抵押權人債權
    範圍列入」等語，足證上訴人等並無任何對破產人大能公司
    之債權，故而並未提出債權證明文件行使抵押權。另衡酌上
    訴人等人經通知而未依限於長達一個月之破產債權申報期限
    內，向被上訴人提示系爭抵押權之原因關係證明文件，致遭
    破產執行法院裁定予以剔除，不得列入破產債權分配等情，
    益證上訴人等人所享有之系爭抵押權，並無擔保之債權存在
    。故上訴人等人共同對大能公司行使之系爭抵押權，業因其
    所附麗之債權不存在，故其等列入原法院民事執行處製發之
    系爭分配表內次序5至13執行費合計新臺幣（下同）15萬876
    2元，及次序20至28上訴人 13人第三順位抵押權列入分配之
    金額合計1984萬5237元，均應予以剔除等語。
  (三)上訴人甲○○、丙○○、丑○○、丁○○、戊○○、寅○○
    （下稱上訴人甲○○等六人）就系爭抵押權所擔保消費借貸
    關係存在之證明，僅能提出訴外人即原大能公司總經理蔣啟
    弼所開立之借據（下稱系爭借據）一紙為證。惟該借據內並
    未載明大能公司業已收訖其等所交付之借款，以及上訴人各
    人究竟借款之數額為何，又系爭借據於立借據人及總經理處
    ，雖有手寫之「大能股份有限公司」及「蔣啟弼」字樣，惟
    其上並未蓋印大能公司之公司大章及負責人之印章，衡諸一
    般商業借貸常理，貸與人為確保自身權益及避免日後訴訟上
    舉證之困難，斷無可能於借款人為公司法人時，仍同意公司
    法人得於借據上無庸蓋印公司大章之可能。基此，上訴人等
    人所提系爭借據之真實性，確屬有疑。
  (四)依系爭借據第1條至第4條所載，上訴人等人同意出借予大能
    公司之金額為 1億4800萬元，且約定不收取利息、遲延利息
    、違約金。再參照系爭借據第 6條所訂之債權比例，換算上
    訴人等人依系爭借據所載得對大能公司主張之債權，分別為
    上訴人甲○○7400萬元；上訴人丙○○1036萬元；上訴人丑
    ○○1628萬元；上訴人己○○1480萬元；上訴人丁○○1184
    萬元；上訴人辛○○○等5人 740萬元；上訴人戊○○740萬
    元；上訴人乙○○444萬元；上訴人寅○○148萬元。則由上
    訴人等人所出借予大能公司之金額，少則數百萬元，多則達
    上千萬元之譜，惟其等是否有此資力可出借如此鉅款，並同
    意大能公司無需支付任何利息，已值探究。更啟人疑竇者，
    上訴人等人先前陳報破產債權之金額，均與系爭借據之金額
    不符：其中上訴人甲○○於 95年12月5日未檢附任何憑證及
    委託書，即由訴外人陳昭如代為申報破產債權本金 565萬元
    ，利息565萬元。但甲○○享有抵押權1億4800萬元之2分之1
    ，即7400萬元；若甲○○果有高達7400萬元之借款債權，何
    以僅申報本金 565萬元？且代為申報之陳昭如未具委託書，
    甲○○之印章亦未見蓋用於申報書上？上訴人己○○於95年
    12月 5日，未檢附任何憑證及委託書，亦由陳昭如代為申報
    破產債權本金1180萬元，利息1180萬元，顯然與系爭借據所
    示己○○1480萬元之債權本金及享有 10分之1抵押權1480萬
    元之金額不符，而其陳報利息，亦與不收取利息之約定不符
    。上訴人丙○○、丑○○、丁○○、戊○○ 4人，雖檢附委
    託書委由第三人陳昭如同於 95年12月5日代為申報債權，惟
    其等所申報之債權金額亦與抵押權所擔保之金額及系爭借據
    之金額不符。如丙○○申報本金900萬元，利息900萬元，但
    借據換算本金金額1036萬元，不收利息。丑○○申報本金80
    0萬元，利息800萬元，但借據換算金額1628萬元，不收利息
    。丁○○申報本金930萬元，利息930萬元，但借據換算金額
    1184萬元，不收利息。戊○○申報本金790萬元，利息790萬
    元，但借據換算金額 740萬元，不收利息。則由債權人於出
    借如此鉅款予大能公司後，焉有不知其出借之本金若干及約
    明不收取利息之理？而上訴人亦未提出其他書件佐證其等確
    有交付借款予大能公司之事實，故仍無法證明大能公司與上
    訴人間成立消費借貸關係。上訴人己○○於被上訴人起訴後
    ，甚至親書信函向原審陳明其非大能公司之債權人。
  (五)爰求為判決臺灣臺中地方法院 95年度執子字第41406號清償
    債務強制執行事件於 96年10月8日製作金額計算書分配表，
    其中次序 5至13執行費分配之金額合計15萬8762元，及次序
    20至28上訴人13人第三順位抵押權列入分配之金額合計1984
    萬5237元，均應剔除，不應列入分配。
六、上訴人則以下列各點抗辯，並求為判決駁回被上訴人之訴：
  (一)上訴人甲○○、丙○○、丑○○、丁○○、戊○○、寅○○
    等六人係大能公司名下所有訟爭房地之第三順位最高限額抵
    押權人，故對於訟爭房地係屬具有別除權性質之債權人，依
    破產法第 108條第2項規定，上訴人甲○○等6人行使系爭抵
    押權，毋庸依破產程序為之，故台灣台北地方法院裁定上訴
    人甲○○等 6人之債權不存在，即失所憑據。況該裁定並無
    實體上確定之效力，則被上訴人據以主張上訴人甲○○等 6
    人之債權不存在，自無理由，實則上訴人甲○○等 6人對大
    能公司之債權，除原有已提出之他項權利證明書與本票外，
    尚有系爭借據，故本票縱因未載發票日而影響其效力，但上
    訴人甲○○等 6人對大能公司之借貸債權，仍有系爭借據證
    明，故上訴人甲○○等 6人於訟爭房地拍定而受有之優先分
    配權利，自屬合法正當。
  (二)上訴人己○○未於言詞辯論期日到場，據其於原審提出書狀
    陳述略以：伊非大能公司之債權人，與大能公司並無任何借
    貸、投資，被上訴人所陳伊與大能公司債權不存在，乃屬實
    情等語。
  (三)上訴人乙○○、辛○○○、庚○○、董秀卿、癸○○、子○
    ○未於言詞辯論期日到場，亦未提出書狀為聲明及陳述。
七、本件兩造所爭執之處為大能公司有無於 74年1月間向上訴人
    借用1億4800萬？
  (一)被上訴人主張大能公司未曾向上訴人借用 1億4800萬元，而
    認大能公司與上訴人間並無此項消費借貸關係存在之事實。
    然上訴人甲○○等6人否認其事，並抗辯：大能公司於74年1
    月間向上訴人借款 1億4800萬等情。按確認法律關係不存在
    之訴，如被告主張其法律關係存在時，應由被告負舉證責任
    ；又主張法律關係存在之當事人，僅須就該法律關係發生所
    須具備之特別要件，負舉證之責任，至於他造主張有利於己
    之事實，應由他造舉證證明，業經最高法院42年臺上字第17
    0號及48年臺上字第887號判例分別闡釋甚明。復按，「稱消
    費借貸者，謂當事人一方移轉金錢或其他代替物之所有權於
    他方，而約定他方以種類、品質、數量相同之物返還之契約
    ，民法第474條第1項定有明文。本件上訴人甲○○等 6人謂
    大能公司曾於74年1月間向上訴人借用1億8400萬元之事實，
    既為被上訴人所否認，則依舉證責任分配之原則，自應由主
    張有此項金錢借貸關係存在之上訴人甲○○等 6人，就其發
    生所須具備之特別要件即金錢之交付及雙方借貸意思表示互
    相一致負舉證之責任。
  (二)經查：被上訴人主張之前開事實，業據其提出與所述相符之
    台中縣大甲鎮○○段1017地號地籍謄本、台灣台北地院95年
    10月26日95執破字第28號公告、通知申報債權函暨債權申報
    書、台灣郵政交寄大宗掛號函件執據節本、上訴人甲○○、
    己○○之債權申報書、上訴人丙○○、丑○○、丁○○、戊
    ○○之債權申報文件、台灣台北地方法院96年度執破聲字第
    1號民事裁定等影本為證，並經原審依職權調閱該院 95年度
    執子字第 41406號清償債務強制執行事件卷宗查明無誤，而
    上訴人己○○雖未於言詞辯論期日到場，惟其於96年11月26
    日向原審提出書狀表示：伊非大能公司之債權人，與大能公
    司並無任何借貸、投資，被上訴人所陳伊與大能公司債權不
    存在，乃屬實情等語，另上訴人乙○○、辛○○○、庚○○
    、董秀卿、癸○○、子○○已於相當時期受合法之通知而未
    於言詞辯論期日到場，亦未提出準備書狀為任何爭執，依民
    事訴訟法第 280條第3項準用第1項規定，視同自認被上訴人
    主張之事實，至於上訴人甲○○等 6人所辯：大能公司曾於
    74年1月間向上訴人借用1億8400萬元云云，固據其提出系爭
    借據為證，惟系爭借據僅有大能公司總經理蔣啟弼之簽名，
    並未蓋印大能公司之公司大章，且亦未載明大能公司業已收
    訖其等所交付之借款，則大能公司與上訴人間有無成立消費
    借貸關係，即非無疑；況其所約定之借貸金額及條件與上訴
    人等人前向被上訴人等所申報之破產債權全不相符，益證大
    能公司與上訴人間顯然未存有任何消費借貸合意。此外，上
    訴人甲○○等 6人就其與大能公司有借貸意思表示互相一致
    ，及其有交付借款與大能公司之事實，復未能舉證以實其說
    ，則其舉證責任即有未盡，其前開所辯，尚難採信，被上訴
    人之主張自堪信為真實。
  (三)按最高限額抵押契約定有存續期間者，其期間雖未屆滿，然
    若其擔保之債權所由生之契約已合法終止或因其他事由而消
    滅，且無既存之債權，而將來亦確定不再發生債權，其原擔
    保之存續期間內所可發生之債權，已確定不存在，依抵押權
    之從屬性，應許抵押人請求抵押權人塗銷抵押權設定登記（
    最高法院著有83年台上字第1055號判例參照）。系爭抵押權
    為一最高限額抵押權，其存續期間自74年1月21日至77年1月
    20日，均如前述，則系爭抵押權之期間業已屆滿，而被上訴
    人主張系爭抵押權已因所擔保上訴人與大能公司之消費借貸
    關係不存在而失所附麗，應屬可採。從而，被上訴人訴請原
    法院民事執行處製發之系爭分配表內次序 5至13執行費合計
    15萬8762元及次序20至28第三順位抵押權分配款合計1984萬
    5237元，均應予以剔除，為有理由，應予准許。原審為上訴
    人敗訴之判決，於法並無不合。上訴意旨指摘原判決不當，
    求予廢棄改判，為無理由，應予駁回。
八、據上論結，本件上訴為無理由，依民事訴訟法第385條第1項
    、第449條第1項、第85條第1項前段，判決如主文。
中    華    民    國    97    年    12    月    23    日
                  民事第三庭    審判長法  官  陳照德
                                      法  官  朱  樑
                                      法  官  曾謀貴
以上正本係照原本作成。
如對本判決上訴，須於收受判決送達後二十日內向本院提出上訴
書狀，其未表明上訴理由者，應於提出上訴後二十日內向本院提
出上訴理由書（須按他造人數附具繕本）。
上訴時應提出委任律師為訴訟代理人之委任狀。具有民事訴訟法
第四百六十六條之一第一項但書或第二項之情形為訴訟代理人者
，另應附具律師及格證書及釋明委任人與受任人有該條項所定關
係之釋明文書影本。
                                      書記官  王麗珍
中    華    民    國    97    年    12    月    23    日
                                                      Ａ


司法院資訊處製作；財團法人民間司法改革基金會備份。
